ACORDAO-COMPLETO-2350235

ACÓRDÃO 5550/2019 ATA 23/2019 - PRIMEIRA CÂMARA

VISTOS, relatados e discutidos estes autos de tomada de contas especial instaurada pelo Ministério do Desenvolvimento Social (MDS) , em desfavor do Sr. João Ricardo Alves de Oliveira, ex-prefeito do município de Acará/PA (Gestão 2005/2008) , em razão da omissão no dever de prestar contas dos recursos transferidos ao município pelo Fundo Nacional de Assistência Social (FNAS) , no exercício de 2008.
ACORDAM os Ministros do Tribunal de Contas da União, reunidos em sessão da Primeira Câmara, ante as razões expostas pelo Relator, em:
9.1 considerar revel o Sr. João Ricardo Alves de Oliveira (CPF XXX.201.422-XX) , com fundamento no § 3º, art. 12, Lei 8.443/92;
9.2 julgar irregulares as contas do Sr. João Ricardo Alves de Oliveira (CPF XXX.201.422-XX) , com fundamento nos arts. 1º, inciso I, 16, inciso III, alíneas “a” e “c”, da Lei 8.443/1992 c/c os arts. 19 e 23, inciso III, da mesma Lei, e com arts. 1º, inciso I, 209, incisos I e III, 210 e 214, inciso III, do Regimento Interno, condenando-o ao pagamento da quantia a seguir especificada, com a fixação do prazo de quinze dias, a contar da notificação, para comprovar, perante o Tribunal (art. 214, inciso III, alínea “a”, do Regimento Interno) , o recolhimento da dívida aos cofres do Fundo Nacional de Assistência Social, atualizada monetariamente e acrescida dos juros de mora, calculados a partir da data discriminada, até a data do recolhimento, na forma prevista na legislação em vigor;
                      TRIBUNAL DE CONTAS DA UNIÃO	TC Processo 024.272/2018-3
	Valor (R$) 
	Data

	9.000,00
	12/12/2008

	3.760,00
	25/2/2008

	3.760,00
	25/2/2008

	9.750,00
	20/2/2008

	9.750,00
	18/3/2008

	9.750,00
	14/4/2008

	9.750,00
	19/5/2008

	9.750,00
	11/6/2008

	17.587,50
	17/6/2008

	17.587,50
	1/7/2008

	17.587,50
	19/8/2008

	17.587,50
	10/9/2008

	17.587,50
	15/10/2008

	17.587,50
	13/11/2008

	17.587,50
	16/12/2008

	3.100,00
	19/2/2008

	3.100,00
	12/3/2008

	3.100,00
	15/4/2008

	3.100,00
	12/5/2008

	3.100,00
	9/6/2008

	3.100,00
	3/7/2008

	3.100,00
	6/8/2008

	3.100,00
	4/9/2008

	3.100,00
	8/10/2008

	3.100,00
	11/11/2008

	3.100,00
	16/12/2008

	7.280,00
	21/2/2008

	7.280,00
	20/3/2008

	7.280,00
	18/4/2008

	7.280,00
	15/5/2008

	7.280,00
	11/6/2008

	7.280,00
	1/7/2008

	7.280,00
	15/8/2008

	7.280,00
	10/9/2008

	7.280,00
	13/10/2008

	7.280,00
	12/11/2008

	2.749,98
	7/3/2008

	2.749,98
	31/3/2008

	2.749,98
	14/4/2008

	2.749,98
	9/5/2008

	2.749,98
	9/6/2008

	5.464,43
	7/3/2008

	5.464,43
	1/4/2008

	5.464,43
	22/4/2008

	5.464,43
	9/5/2008

	5.464,43
	24/6/2008

	5.464,43
	2/7/2008

	5.464,43
	8/8/2008

	5.464,43
	4/9/2008

	5.464,43
	3/12/2008

	5.464,43
	23/12/2008

	5.464,43
	30/12/2008

	27.000,00
	19/2/2008

	27.000,00
	14/3/2008

	27.000,00
	8/4/2008

	27.000,00
	12/5/2008

	27.000,00
	6/6/2008

	27.000,00
	1/7/2008

	27.000,00
	12/8/2008

	27.000,00
	4/9/2008

	27.000,00
	17/10/2008

	27.000,00
	7/11/2008

	27.000,00
	19/12/2008

9.3 aplicar ao Sr. João Ricardo Alves de Oliveira (CPF XXX.201.422-XX) a multa prevista no art. 57 da Lei 8.443/1992 c/c o art. 267 do Regimento Interno do TCU, no valor de R$ 110.000,00 (cento e dez mil reais) , fixando-lhe o prazo de quinze dias, a contar da notificação, para que comprove, perante o Tribunal (art. 214, inciso III, alínea “a”, do Regimento Interno) , o recolhimento da dívida aos cofres do Tesouro Nacional, acrescida dos encargos legais devidos a contar da data deste acórdão, caso não venha a ser paga dentro do prazo ora estipulado;
9.4 autorizar, desde logo, nos termos do art. 28, inciso II, da Lei 8.443/1992, a cobrança judicial das dívidas, caso não atendida a notificação;
9.5 dar ciência desta deliberação ao Fundo Nacional de Assistência Social e ao responsável;
9.6 encaminhar cópia desta deliberação ao Procurador-Chefe da Procuradoria da República no Estado do Pará, nos termos do § 3º do art. 16 da Lei 8.443/1992 c/c o § 7º do art. 209 do Regimento Interno do TCU, para adoção das medidas cabíveis.

Tomada de contas especial instaurada em razão da omissão no dever de prestar contas dos recursos transferidos ao município pelo Fundo Nacional de Assistência Social (FNAS), no exercício de 2008.

Primeira Câmara

Prefeitura Municipal de Acará - PA.

3. Responsáveis: João Ricardo Alves de Oliveira (XXX.201.422-XX); Prefeitura Municipal de Acará - PA (05.196.548/0001-72).

13.1. Ministros presentes: Walton Alencar Rodrigues (Presidente) e Benjamin Zymler.
13.2. Ministro-Substituto convocado: Augusto Sherman Cavalcanti (Relator).
13.3. Ministro-Substituto presente: Weder de Oliveira.

AUGUSTO SHERMAN

A Secex/TCE elaborou a instrução à peça 33, transcrita a seguir, a qual recebeu a aprovação dos dirigentes daquela unidade técnica.
“INTRODUÇÃO
Trata-se de tomada de contas especial instaurada pelo Setorial Contábil do Ministério do Desenvolvimento Social, em desfavor do Sr. João Ricardo Alves de Oliveira, exPrefeito do Município de Acará/PA (Gestão 2005/2008) , em razão da omissão no dever de prestar contas dos recursos transferidos ao município pelo Fundo Nacional de Assistência Social (FNAS) , no exercício de 2008, na modalidade fundo a fundo, a título de cofinanciamento federal de ações continuadas de assistência social, no âmbito do Sistema Único de Assistência Social (SUAS) , e que tinham por objeto a execução dos Serviços de Proteção Social Básica e Proteção Social Especial, em virtude da não comprovação da boa e regular aplicação dos recursos, em face da omissão no dever de prestar contas.
HISTÓRICO	
De acordo com os demonstrativos de parcelas pagas pelo Sistema Único da Assistência Social (SUAS) (peça 3, p. 7-9 e peça 24, p. 8-10) , o Fundo Nacional de Assistência Social (FNAS) transferiu ao município recursos no montante de R$ 665.641,13 no exercício de 2008, para serem aplicados nos Serviços de Proteção Social Básica (PSB) e Proteção Social Especial (PSE) .
Por meio da Nota Técnica 8003/2014-CPCRFF/CGPC/DEFNAS (peça 3, p. 51) , a Coordenação Geral de Prestação de Contas da Diretoria Executiva do FNAS apontou que a prestação de contas relativa aos recursos transferidos no âmbito dos programas PSB/PSE, exercício 2008, não havia sido encaminhada. A Nota Técnica 505/2015-CPCRFF/CGPC/DEFNAS (peça 3, p. 89-91 e peça 24, p. 90-92) destacou que a referida prestação deveria incluir o ‘Demonstrativo Sintético Anual da Execução Físico-Financeira’, assim como o ‘Parecer de Avaliação’, emitido pelo Conselho Municipal de Assistência Social, nos termos da Portaria MDS 96/2009.
O fundamento para a instauração da Tomada de Contas Especial, conforme apontado na Nota Técnica 2053/2016/CPCRFF/CGPC/DEFNAS (peça 24, p. 266-270) de 10/11/2016, foi a não comprovação da boa e regular aplicação dos recursos de Proteção Social Básica e a Proteção Social Especial no Exercício de 2008, em função da omissão no dever de prestar contas. 
Não consta dos autos a notificação ao responsável da reprovação da prestação de contas. Porém, o Sr. João Ricardo Alves de Oliveira foi notificado na data de 16/10/2014 das irregularidades apontadas pela Secretaria Nacional de Assistência Social, por meio do Ofício 4937/CGPC/DEFNAS/SNAS/MDS de 22/9/2014 (peça 3, p.67-69) , conforme AR (peça 3, p. 71) . 
Diante do não saneamento das irregularidades apontadas e da não devolução dos recursos, instaurou-se a Tomada de Contas Especial. No Relatório de Tomada de Contas Especial (peça 11 e peça 24, p. 309-313) conclui-se que o prejuízo importaria no valor total dos recursos repassados, R$ 665.641,13, imputando-se a responsabilidade ao Sr. João Ricardo Alves de Oliveira, exPrefeito municipal de Acará/PA (Gestão 2005/2008) , uma vez que a aplicação dos recursos federais repassados foi realizada sob sua gestão. 
O Relatório de Auditoria 626/2017 da Controladoria-Geral da União (peça 23, p. 1-3) também chegou às mesmas conclusões. Após serem emitidos o Certificado de Auditoria (peça 23, p. 4-5) , o Parecer do Dirigente (peça 23, p. 6) e o Pronunciamento Ministerial (peça 18) , o processo foi remetido a esse Tribunal.
Na instrução inicial (peça 26) , analisando-se os documentos nos autos, concluiu-se pela necessidade de realização de citação e audiência do Sr. João Ricardo Alves de Oliveira (CPF XXX.201.422-XX) :
Citação
Ocorrência: não comprovação da boa e regular aplicação dos recursos, em face da omissão no dever de prestar contas dos recursos transferidos ao Município de Acará/PA pelo Fundo Nacional de Assistência Social (FNAS) , no exercício de 2008, na modalidade fundo a fundo, a título de cofinanciamento federal dos Serviços Assistenciais Prestadoras de Serviço, e que tinham por objeto a execução dos Serviços de Proteção Social Básica e Proteção Social Especial.
Valor atualizado do débito em 30/8/2018: R$ 1.195.222,62
Responsável: Sr. João Ricardo Alves de Oliveira (CPF XXX.201.422-XX) , exPrefeito do Município de Acará/PA na gestão de 2005/2008.
Conduta: omitir-se no dever de prestar contas dos valores transferidos à conta do Sistema Único de Assistência Social (SUAS) , para aplicação nos Serviços de Proteção Social Básica e Proteção Social Especial, no exercício de 2008, cujo prazo expirou no último dia do mês de fevereiro de 2009.
Audiência
Ocorrência: ausência de documentação para a prestação de contas dos recursos transferidos ao Município de Acará/PA pelo Fundo Nacional de Assistência Social (FNAS) , no exercício de 2008, na modalidade fundo a fundo, a título de cofinanciamento federal dos Serviços Assistenciais Prestadoras de Serviço, e que tinham por objeto a execução dos Serviços de Proteção Social Básica e Proteção Social Especial. 
Responsável: Sr. João Ricardo Alves de Oliveira (CPF XXX.201.422-XX) , exPrefeito do Município de Acará/PA na gestão de 2005/2008. 
Conduta: deixar de disponibilizar ao sucessor a documentação necessária à prestação de contas dos valores transferidos à conta do Sistema Único de Assistência Social (SUAS) , para aplicação nos Serviços de Proteção Social Básica e Proteção Social Especial, no exercício de 2008, tendo em vista que todos os recursos foram geridos no seu mandato
Em cumprimento ao pronunciamento da unidade (peça 28) foi efetuada a citação do responsável, nos moldes adiante:
a)	 Sr. João Ricardo Alves de Oliveira: promovida a citação e audiência do responsável, conforme delineado adiante:
	Ofício
	Data do ofício
	Data de Recebimento do Ofício
	Nome do Recebedor do Ofício
	Observação
	Fim do Prazo para defesa

	2086/2018-TCU/Secex/TCE (peça 29) 
	4/10/2018
	31/10/2018 (vide AR de peça 30) 
	Juliano
	Ofício recebido no endereço do responsável, conforme pesquisa de endereço no Sistema da Receita Federal (peça 31) .
	15/11/2018

Transcorrido o prazo regimental, o Sr. João Ricardo Alves de Oliveira permaneceu silente, devendo ser considerado revel, nos termos do art. 12, § 3º, da Lei 8.443/1992.
EXAME TÉCNICO
Preliminarmente, cumpre tecer breves considerações sobre a forma como são realizadas as comunicações processuais no TCU. A esse respeito, destacam-se o art. 179, do Regimento Interno do TCU (Resolução 155, de 4/12/2002) e o art. 4º, inciso III, § 1º, da Resolução TCU 170, de 30 de junho de 2004, in verbis:
art. 179. A citação, a audiência ou a notificação, bem como a comunicação de diligência, farse-ão:
I - mediante ciência da parte, efetivada por servidor designado, por meio eletrônico, fac-símile, telegrama ou qualquer outra forma, desde que fique confirmada inequivocamente a entrega da comunicação ao destinatário;
II - mediante carta registrada, com aviso de recebimento que comprove a entrega no endereço do destinatário;
III - por edital publicado no Diário Oficial da União, quando o seu destinatário não for localizado
 (...) 
art. 3º As comunicações serão dirigidas ao responsável, ou ao interessado, ou ao dirigente de órgão ou entidade, ou ao representante legal ou ao procurador constituído nos autos, com poderes expressos no mandato para esse fim, por meio de:
I - correio eletrônico, fac-símile ou telegrama;
II - servidor designado;
III - carta registrada, com aviso de recebimento;
IV - edital publicado no Diário Oficial da União, quando o seu destinatário não for localizado, nas hipóteses em que seja necessário o exercício de defesa’.
art. 4º. Consideram-se entregues as comunicações:
I - efetivadas conforme disposto nos incisos I e II do artigo anterior, mediante confirmação da ciência do destinatário;
II - realizadas na forma prevista no inciso III do artigo anterior, com o retorno do aviso de recebimento, entregue comprovadamente no endereço do destinatário;
III - na data de publicação do edital no Diário Oficial da União, quando realizadas na forma prevista no inciso IV do artigo anterior.
§ 1º O endereço do destinatário deverá ser previamente confirmado mediante consulta aos sistemas disponíveis ao Tribunal ou a outros meios de informação, a qual deverá ser juntada ao respectivo processo.
 (...) 
Bem se vê, portanto, que a validade da citação via postal não depende de que o aviso de recebimento seja assinado pelo próprio destinatário da comunicação, o que dispensa, no caso em tela, a entrega do AR em ‘mãos próprias’. A exigência da norma é no sentido de o Tribunal verificar se a correspondência foi entregue no endereço correto, residindo aqui a necessidade de certeza inequívoca. 
Não é outra a orientação da jurisprudência do TCU, conforme se verifica dos julgados a seguir transcritos:
São válidas as comunicações processuais entregues, mediante carta registrada, no endereço correto do responsável, não havendo necessidade de que o recebimento seja feito por ele próprio (Acórdão 3648/2013-TCU-Segunda Câmara, Relator Ministro JOSÉ JORGE) ;
É prescindível a entrega pessoal das comunicações pelo TCU, razão pela qual não há necessidade de que o aviso de recebimento seja assinado pelo próprio destinatário. Entregandose a correspondência no endereço correto do destinatário, presume-se o recebimento da citação. (Acórdão 1019/2008-TCU-Plenário, Relator Ministro BENJAMIN ZYMLER) ;
As comunicações do TCU, inclusive as citações, deverão ser realizadas mediante Aviso de Recebimento - AR, via Empresa Brasileira de Correios e Telégrafos, bastando para sua validade que se demonstre que a correspondência foi entregue no endereço correto. (Acórdão 1526/2007-TCU-Plenário, Relator Ministro AROLDO CEDRAZ) .
A validade do critério de comunicação processual do TCU foi referendada pelo Supremo Tribunal Federal, nos termos do julgamento do MS-AgR 25.816/DF, por meio do qual se afirmou a desnecessidade da ciência pessoal do interessado, entendendo-se suficiente a comprovação da entrega do ‘AR’ no endereço do destinatário:
EMENTA: AGRAVO REGIMENTAL. MANDADO DE SEGURANÇA. DESNECESSIDADE DE INTIMAÇÃO PESSOAL DAS DECISÕES DO TRIBUNAL DE CONTAS DA UNIÃO. ART. 179 DO REGIMENTO INTERNO DO TCU. INTIMAÇÃO DO ATO IMPUGNADO POR CARTA REGISTRADA, INICIADO O PRAZO DO ART. 18 DA LEI n. 1.533/51 DA DATA CONSTANTE DO AVISO DE RECEBIMENTO. DECADÊNCIA RECONHECIDA. AGRAVO IMPROVIDO.
O envio de carta registrada com aviso de recebimento está expressamente enumerado entre os meios de comunicação de que dispõe o Tribunal de Contas da União para proceder às suas intimações.
O inciso II do art. 179 do Regimento Interno do TCU é claro ao exigir apenas a comprovação da entrega no endereço do destinatário, bastando o aviso de recebimento simples.
No caso vertente, a citação do responsável se deu em endereço proveniente dos sistemas CPF e CNPJ da Receita Federal (peça 31) . A entrega dos ofícios citatórios nesses endereços ficou comprovada.
Nos processos do TCU, a revelia não leva à presunção de que seriam verdadeiras todas as imputações levantadas contra os responsáveis, diferentemente do que ocorre no processo civil, em que a revelia do réu opera a presunção da verdade dos fatos narrados pelo autor. Dessa forma, a avaliação da responsabilidade do agente não pode prescindir da prova existente no processo ou para ele carreada. 
Ao não apresentar sua defesa, o responsável deixou de produzir prova da regular aplicação dos recursos sob sua responsabilidade, em afronta às normas que impõem aos gestores públicos a obrigação legal de, sempre que demandados pelos órgãos de controle, apresentar os documentos que demonstrem a correta utilização das verbas públicas, a exemplo do contido no art. 93 do Decreto-lei 200/67: ‘Quem quer que utilize dinheiros públicos terá de justificar seu bom e regular emprego na conformidade das leis, regulamentos e normas emanadas das autoridades administrativas competentes.’ 
Mesmo as alegações de defesa não sendo apresentadas, considerando o princípio da verdade real que rege esta Corte, procurou-se buscar, em manifestações dos responsáveis na fase interna desta Tomada de Contas Especial, se havia algum argumento que pudesse ser aproveitado a seu favor.
No entanto, o responsável não se manifestou na fase interna, não havendo, assim, nenhum argumento que possa vir a ser analisado e posteriormente servir para afastar as irregularidades apontadas tanto na citação como na audiência.
Vale ressaltar que a pretensão punitiva do TCU, conforme Acórdão 1441/2016-TCU-Plenário, que uniformizou a jurisprudência acerca dessa questão, subordina-se ao prazo geral de prescrição indicado no art. 205 do Código Civil, que é de 10 anos, contado da data de ocorrência da irregularidade sancionada, nos termos do art. 189 do Código Civil, sendo este prazo interrompido pelo ato que ordenar a citação, a audiência ou a oitiva do responsável. No caso em exame, não ocorreu a prescrição, uma vez que a omissão da prestação de contas ocorreu em 28/2/2009 e o ato de ordenação da citação ocorreu em 11/9/2018 (peça 28) .
Em se tratando de processo em que a parte interessada não se manifestou acerca das irregularidades imputadas, não há elementos para que se possa efetivamente aferir e reconhecer a ocorrência de boa-fé na conduta do responsável, podendo este Tribunal, desde logo, proferir o julgamento de mérito pela irregularidade das contas, conforme nos termos dos § § 2º e 6º do art. 202 do Regimento Interno do TCU. (Acórdão 2064/2011-TCU-Primeira Câmara (relator: Ubiratan Aguiar) , 6.182/2011-TCU-1a Câmara (relator: Weber de Oliveira) , 4.072/2010-TCU-1a Câmara (Relator: Valmir Campelo) , 1.189/2009-TCU-1a Câmara (Relator: Marcos Bemquerer) , 731/2008-TCU-Plenário (Relator: Aroldo Cedraz) .
Dessa forma, Sr. João Ricardo Alves de Oliveira deve ser considerado revel, nos termos do art. 12, § 3º, da Lei 8.443/1992, devendo as contas serem julgadas irregulares, condenando-o ao débito apurado e aplicando-lhe a multa prevista no art. 57 e 58 da Lei 8.443/1992.
CONCLUSÃO
O dano ao erário apurado nesta TCE se deu por prejuízo ao FNAS, em decorrência da não comprovação da boa e regular aplicação dos recursos públicos, ante da omissão da prestação de contas dos recursos repassados de forma automática, na modalidade fundo a fundo, pelo Fundo Nacional de Assistência Social ao Município de Acará/PA, no exercício de 2008. 
Também, não respondeu à audiência, pelo fato de não ter disponibilizado ao sucessor a documentação necessária à prestação de contas dos recursos transferidos pelo FNAS ao Município de Acará/PA, no exercício de 2008, destinados à execução dos Serviços de Proteção Social Básica e Proteção Social Especial.
Em face da análise promovida, não foi possível sanear as irregularidades atribuída ao responsável, tampouco afastar o débito imputado. Ademais, inexistem nos autos elementos que demonstrem a boa-fé do responsável ou a ocorrência de outros excludentes de culpabilidade. Desse modo, suas contas devem, desde logo, serem julgadas irregulares, nos termos do art. 202, § 6º, do Regimento Interno do TCU, procedendo-se à condenação em débito do Sr. João Ricardo Alves de Oliveira e a aplicação da multa prevista no art. 57 da Lei 8.443/1992 concomitante com a multa prevista no art. 58, inciso I, da Lei Orgânica/TCU, conforme parágrafo único do art. 19 do mesmo normativo.
PROPOSTA DE ENCAMINHAMENTO
Diante do exposto, submetem-se os autos à consideração superior, propondo-se:
a) considerar revel o Sr. João Ricardo Alves de Oliveira (CPF XXX.201.422-XX) , com fundamento no § 3º, art. 12, Lei 8.443/92;
b) com fundamento nos arts. 1º, inciso I, 16, inciso III, alíneas ‘a’ e ‘c’, da Lei 8.443/1992 c/c os arts. 19 e 23, inciso III, da mesma lei, e com arts. 1º, inciso I; 209, incisos I e III; 210 e 214, inciso III, do Regimento Interno, que sejam julgadas irregulares as contas do Sr. João Ricardo Alves de Oliveira (CPF XXX.201.422-XX) , e condená-lo ao pagamento da quantia a seguir especificada, com a fixação do prazo de quinze dias, a contar da notificação, para que comprove, perante este Tribunal (art. 214, inciso III, alínea ‘a’, do Regimento Interno) , o recolhimento da dívida ao cofre do Fundo Nacional de Assistência Social, atualizada monetariamente e acrescida dos juros de mora, calculados a partir da data discriminada, até a data do recolhimento, na forma prevista na legislação em vigor;
Débito (peça 24, p. 156, 160, 164, 168, 176, 186, 202, 216, 224, 238) 
                      TRIBUNAL DE CONTAS DA UNIÃO	TC Processo 024.272/2018-3
	Valor (R$) 
	Data

	9.000,00
	12/12/2008

	3.760,00
	25/2/2008

	3.760,00
	25/2/2008

	9.750,00
	20/2/2008

	9.750,00
	18/3/2008

	9.750,00
	14/4/2008

	9.750,00
	19/5/2008

	9.750,00
	11/6/2008

	17.587,50
	17/6/2008

	17.587,50
	1/7/2008

	17.587,50
	19/8/2008

	17.587,50
	10/9/2008

	17.587,50
	15/10/2008

	17.587,50
	13/11/2008

	17.587,50
	16/12/2008

	3.100,00
	19/2/2008

	3.100,00
	12/3/2008

	3.100,00
	15/4/2008

	3.100,00
	12/5/2008

	3.100,00
	9/6/2008

	3.100,00
	3/7/2008

	3.100,00
	6/8/2008

	3.100,00
	4/9/2008

	3.100,00
	8/10/2008

	3.100,00
	11/11/2008

	3.100,00
	16/12/2008

	7.280,00
	21/2/2008

	7.280,00
	20/3/2008

	7.280,00
	18/4/2008

	7.280,00
	15/5/2008

	7.280,00
	11/6/2008

	7.280,00
	1/7/2008

	7.280,00
	15/8/2008

	7.280,00
	10/9/2008

	7.280,00
	13/10/2008

	7.280,00
	12/11/2008

	2.749,98
	7/3/2008

	2.749,98
	31/3/2008

	2.749,98
	14/4/2008

	2.749,98
	9/5/2008

	2.749,98
	9/6/2008

	5.464,43
	7/3/2008

	5.464,43
	1/4/2008

	5.464,43
	22/4/2008

	5.464,43
	9/5/2008

	5.464,43
	24/6/2008

	5.464,43
	2/7/2008

	5.464,43
	8/8/2008

	5.464,43
	4/9/2008

	5.464,43
	3/12/2008

	5.464,43
	23/12/2008

	5.464,43
	30/12/2008

	27.000,00
	19/2/2008

	27.000,00
	14/3/2008

	27.000,00
	8/4/2008

	27.000,00
	12/5/2008

	27.000,00
	6/6/2008

	27.000,00
	1/7/2008

	27.000,00
	12/8/2008

	27.000,00
	4/9/2008

	27.000,00
	17/10/2008

	27.000,00
	7/11/2008

	27.000,00
	19/12/2008

 aplicar ao Sr. João Ricardo Alves de Oliveira (CPF XXX.201.422-XX) a multa prevista no art. 57 da Lei 8.443/1992 c/c o art. 267 do Regimento Interno do TCU, fixando-lhe o prazo de quinze dias, a contar da notificação, para que comprove, perante este Tribunal (art. 214, inciso III, alínea ‘a’, do Regimento Interno) , o recolhimento da dívida ao cofre do Tesouro Nacional, acrescida dos encargos legais devidos a contar da data do acórdão a ser proferido, caso não venha a ser paga dentro do prazo ora estipulado; 
aplicar ao Sr. João Ricardo Alves de Oliveira (CPF XXX.201.422-XX) a multa prevista no art. 58, da Lei 8.443/1992 c/c o art. 268 do Regimento Interno do TCU, fixando-lhe o prazo de quinze dias, a contar da notificação, para que comprove, perante este Tribunal (art. 214, inciso III, alínea ‘a’, do Regimento Interno) , o recolhimento da dívida ao cofre do Tesouro Nacional, acrescida dos encargos legais devidos a contar da data do acórdão a ser proferido, caso não venha a ser paga dentro do prazo ora estipulado;
autorizar, desde logo, a cobrança judicial das dívidas, caso não atendida a notificação, na forma do disposto no art. 28, inciso II, da Lei 8.443/1992;
autorizar também, desde logo, se requerido, com fundamento no art. 28, inciso I, da Lei 8.443, de 1992 c/c o art. 217, § § 1º e 2º do Regimento Interno, o parcelamento da dívida em até 36 parcelas, incidindo sobre cada parcela, corrigida monetariamente, os correspondentes acréscimos legais fixando- lhe o prazo de quinze dias, a contar do recebimento da notificação, para que comprove perante este Tribunal o recolhimento da primeira parcela, e de trinta dias, a contar da parcela anterior, para que comprove os recolhimentos das demais parcelas, devendo incidir sobre cada valor mensal, atualizado monetariamente, os juros de mora devidos, no caso do débito, na forma prevista na legislação em vigor, alertando o responsável de que a falta de comprovação do recolhimento de qualquer parcela importará o vencimento antecipado do saldo devedor, nos termos do § 2º do art. 217 do Regimento Interno deste Tribunal;
enviar cópia do Acórdão a ser prolatado, bem como do Relatório e do Voto que o fundamentarem ao Procuradoria da República no Estado do Pará, nos termos do § 3º do art. 16 da Lei 8.443/1992 c/c o § 7º do art. 209 do Regimento Interno do TCU, para adoção das medidas cabíveis;
enviar cópia do Acórdão que vier a ser proferido ao Fundo Nacional de Assistência Social e ao responsável, para ciência, informando que a presente deliberação, acompanhada do Relatório e do Voto que a fundamenta, está disponível para a consulta no endereço www.tcu.gov.br/acordaos, além de esclarecer que, caso requerido, o TCU poderá fornecer sem custos as correspondentes cópias, de forma impressa.” 
É o relatório

não há

Procurador Sergio Ricardo Costa Caribé.

TOMADA DE CONTAS ESPECIAL. FNAS. OMISSÃO NO DEVER DE PRESTAR CONTAS. CITAÇÃO. AUDIÊNCIA. REVELIA. CONTAS IRREGULARES. DÉBITO. MULTA.

TOMADA DE CONTAS ESPECIAL (TCE)

Secretaria de Controle Externo de Tomada de Contas Especial (SecexTCE).

Cuidam os autos de tomada de contas especial instaurada pelo Setorial Contábil do Ministério do Desenvolvimento Social (MDS) , em desfavor do Sr. João Ricardo Alves de Oliveira, ex-prefeito do município de Acará/PA (Gestão 2005/2008) , em razão da omissão no dever de prestar contas dos recursos transferidos ao município pelo Fundo Nacional de Assistência Social (FNAS) , no exercício de 2008.
No mencionado exercício foi transferido o valor total de R$ 665.641,13 ao município de Acará/PA, para serem aplicados nos Serviços de Proteção Social Básica (PSB) e Proteção Social Especial (PSE) , no âmbito do Sistema Único de Assistência Social (SUAS) (peça 3, p. 7-9) .
Esgotadas as medidas cabíveis para saneamento dos autos e ante a não comprovação da boa e regular aplicação dos recursos, o tomador de contas concluiu pela existência de débitos dos valores totais repassados, responsabilizando o Sr. João Ricardo Alves de Oliveira, prefeito na gestão 2005-2008 (peça 11, p.1-4) .
Já no âmbito do TCU, a Secretária de Tomada de Contas Especial (Secex-TCE) realizou a citação do responsável em face a omissão no dever de prestar contas. Realizou ainda sua audiência por deixar de disponibilizar ao sucessor a documentação necessária à prestação de contas, tendo em vista que todos os recursos foram geridos no seu mandato (peça 29) .
Embora tenha sido regularmente citado (peças 30, 31 e 32) , o responsável não compareceu aos autos para apresentar suas alegações de defesa e as suas razões de justificativa, tampouco recolheu aos cofres públicos o valor do débito apurado. Nos termos do art. 12, § 3º, da Lei 8.443/1992, deve então ser considerado revel, dando-se prosseguimento aos autos. 
Ante esses fatos, a Secex-TCE propõe, em pareceres uniformes, julgar irregulares as contas do responsável, imputando-lhe débito no valor total dos recursos repassados e aplicar-lhe a multa prevista no art. 57 da Lei 8.443/1992. Propõe ainda aplicar ao ex-prefeito a multa prevista no art. 58 da mesma lei, em razão da conduta que motivou a audiência do responsável (peças 33 a 35) .
O Ministério Público junto ao TCU em parecer parcialmente divergente, aquiesceu da proposta da unidade técnica, à exceção da aplicação da multa prevista no art. 58 da Lei 8.443/92 (peça 36) .
Para o Parquet especial a conduta de “deixar de disponibilizar ao sucessor a documentação necessária à prestação de contas dos valores transferidos à conta do Sistema Único de Assistência Social (SUAS) (...) ” está diretamente relacionada à conduta de “omitir-se no dever de prestar contas dos valores transferidos à conta do Sistema Único de Assistência Social (SUAS) ”, para a qual já foi formulada proposta de aplicação da multa prevista no art. 57 da Lei 8.443/1992.
Nesse sentido, segundo o MP/TCU, é pacífico o entendimento desta Corte de que “não há prejuízo para imputação simultânea, a um mesmo responsável, das multas previstas nos arts. 57 e 58 da Lei 8.443/1992 se os fatos motivadores de cada penalidade forem diversos” (enunciado da Jurisprudência Selecionada, Acórdão 1791/2012-TCU-Plenário) .   
Com as devidas vênias à unidade técnica, entendo que assiste razão ao Parquet especial.
Assim, entendo que as ocorrências que motivaram a citação e a audiência no caso ora em exame guardam estreita relação entre si, tendo sido invocados como violados os mesmos dispositivos em ambos os casos (peça 29) .
Desse modo, endosso a análise e a proposta oferecida pela unidade técnica, com o ajuste sugerido pelo Parquet especial, no sentido de julgar irregulares as contas do responsável, imputando-lhe débito no valor total dos recursos repassados e aplicar-lhe a multa prevista no art. 57 da Lei 8.443/1992. 
Ante o exposto, manifesto-me por que o Tribunal aprove o acórdão que ora submeto à deliberação deste Colegiado.
TCU, Sala das Sessões Ministro Luciano Brandão Alves de Souza, em 9 de julho de 2019.
AUGUSTO SHERMAN CAVALCANTI 
Relator